臺灣高等法院高雄分院民事判決　　　　 96年度勞上易字第3號
上　訴　人　臺灣中油股份有限公司
法定代理人　丑○○
訴訟代理人　吳小燕律師
訴訟代理人　施一帆律師
訴訟代理人　嚴宮妙律師
被上訴　人　辛○○
被上訴　人　戊○○
被上訴　人　乙○○
被上訴　人　己○○
被上訴　人　丙○○
被上訴　人　寅○○
被上訴　人　丁○○
被上訴　人　子○○
被上訴　人　甲○○
被上訴　人　癸○○
被上訴　人　庚○○○
被上訴　人　壬○○
共　　　同
訴訟代理人　劉思龍律師
上列當事人間請求給付退休金事件，上訴人對於民國95年12月19
日臺灣高雄地方法院95年度勞訴字第90號第一審判決提起上訴，
本院於96年4 月4 日言詞辯論終結，判決如下：
    主  文
上訴駁回。
第二審訴訟費用由上訴人負擔。
    事實及理由
一、上訴人於本院審理中，更名為台灣中油股份有限公司，有上
    訴人提出之經濟部民國96年2 月9 日經授高字第0960103418
    0 號函影本附卷可稽，合先敘明。
二、被上訴人主張：被上訴人之前均為受僱於上訴人之員工，被
    上訴人工作型態採早班、中班、晚班三班輪值，輪值中班、
    晚班時，由上訴人發給夜點費（下稱系爭夜點費）。嗣被上
    訴人分別於如附表第二欄所示退休日期退休，因上訴人所給
    付之退休金，未將系爭夜點費列入平均工資計算，致分別短
    付被上訴人如附表第三欄所示之金額等情。被上訴人爰依勞
    動基準法（下稱勞基法）第55條第1 項、勞基法施行細則第
    29條第1 項之規定，求為命上訴人應分別給付被上訴人如附
    表第三欄所示之金額，及自如附表第四欄所示之日期起，至
    清償日止，按週年利率百分之5 計算遲延利息之判決（原審
    為被上訴人勝訴之判決）。於本院聲明：上訴駁回。
三、上訴人則以：上訴人給予被上訴人系爭夜點費，由其起源、
    沿革性質、調整及發放方式觀之，係屬於福利性、恩惠性之
    給與，非被上訴人勞務之對價。又依修正前勞基法施行細則
    第10條第9 款規定，夜點費不屬於經常性給與，該條規定嗣
    後雖經刪除，但其目的在防雇主巧立名目，上訴人並無巧立
    名目之情形，應適用修正前之上開法條之規定，故系爭夜點
    費非工資。另被上訴人應受臺灣省石油工會團體協約之拘束
    ，上訴人係國營事業，應優先適用國營事業管理法之規定，
    而依國營事業管理法規定，系爭夜點費未經行政院規定標準
    核定，非屬工資等語，資以抗辯。於本院聲明：(一)原判決廢
    棄。(二)被上訴人在一審之訴及假執行之聲請均駁回。
四、兩造不爭執事項：
  (一)被上訴人之前均為受僱於上訴人之員工，被上訴人分別於如
    附表第二欄所示日期退休。被上訴人之工作型態採早班（上
    午8 時至下午4 時）、中班（下午4 時至凌晨12時）、晚班
    （凌晨12時至翌日上午8 時）三班輪值，輪值中班、晚班時
    ，由上訴人發給系爭夜點費。
  (二)上訴人所給付之退休金，未將系爭夜點費列入平均工資計算
    ，若系爭夜點費列入平均工資計算，上訴人應補發被上訴人
 　 如附表第三欄所示之金額及自附表第四欄所示之日期起，至
    清償日止，按週年利率百分之5 計算之遲延利息。
　(三)勞基法所指平均工資，應具有「勞務對價」及「經常性給與
    」之性質。
五、本件爭點：
  (一)系爭夜點費是否為被上訴人之勞務對價？是否為經常性給與
    ？即系爭夜點費應否列入勞基法之平均工資計算？
  (二)被上訴人是否應受上訴人與臺灣石油工會所簽定團體協約內
    容拘束？如受拘束，系爭夜點費應否列入平均工資計算？系
    爭夜點費依照國營事業管理法之規定，是否非屬工資？
六、系爭夜點費是否為被上訴人之勞務對價？是否為經常性給與
    ？即系爭夜點費應否列入勞基法之平均工資計算？
    經查：
  (一)按「工資：謂勞工因工作而獲得之報酬，包括工資、薪金及
    按計時、計日、計月、計件以現金或實物等方式給付之獎金
    、津貼及其他任何名義之經常性給與均屬之。」，此為勞基
    法第2 條第3 款所明定，則依該條款就工資之定義觀之，於
    認定何項給付屬於工資，係以是否為具有「勞工因提供勞務
    所得之報酬即勞務對價」及「經常性之給與」之性質而定，
    而於判斷給付是否為「勞務之對價」及「經常性之給與」，
    應依一般交易觀念決之，至於其給付名稱如何，在非所問。
    又按勞基法係於73年7 月30日公布，同年8 月1 日施行，依
    該法第84條之2 ：「勞工工作年資自受僱之日起算，適用本
　　法前之工作年資，其資遣費及退休金給與標準，依其當時應
　  適用之法令規定計算；當時無法令可資適用者，依各該事業
    單位自訂之規定或勞雇雙方之協商計算之。適用本法後之工
    作年資，其資遣費及退休金給與標準，依第十七條及第五十
    五條規定計算」之規定，本件上訴人係從事石化工業之行業
    ，被上訴人於勞基法施行前即受僱於上訴人，而於該法施行
    後始退休或離職，故被上訴人於勞基法施行前之年資及退休
    金之計算，應適用臺灣省工廠工人退休規則之相關規定，自
    勞基法施行後始適用勞基法之規定。又有關工資及平均工資
    之認定，勞基法施行前部分，應依臺灣省工廠工人退休規則
    第10條第2 項及工廠法施行細則第4 條之規定；至於勞基法
    施行後，則應適用勞基法第2 條第3 款、第4 款之規定。此
    外，有關上訴人退休金之請領及給付，則按勞基法施行前後
    ，分別適用臺灣省工廠工人退休規則第9 條及勞基法第55
    條之規定。
  (二)被上訴人受僱於上訴人之工作時間係採24小時3 班制輪值，
    分早班、中班及晚班。早班自上午8 時至下午4 時；中班自
    下午4 時至晚上12時；晚班則自晚上12時至翌日上午8 時，
    此一工作型態，不論係輪值早班、中班、晚班，各班工作性
    質、地點、環境皆屬相同，被上訴人輪值各班之比例亦相同
    ，僅服勤時間不同。至於系爭夜點費之金額為固定，輪值中
    班人員可領取150 元之夜點費，晚班人員可領取300 元之夜
    點費，不因作業種類有所差別，如未實際輪值或經上訴人同
    意由他人代班者，即不得領取夜點費。則系爭夜點費之核發
    ，既係輪值中班、晚班之勞工始得領取，而輪值中班、晚班
    又已成為上訴人固定之工作制度，故系爭夜點費之給與，已
    成為兩造間因特定工作條件，所形成固定常態工作中勞工可
    取得之給與，為被上訴人因經常性提供勞務所得之報酬，即
    具有「勞務對價性」及「經常性給與」之性質，應屬工資。
    況於中班、晚班夜間工作，不利於勞工之生活及健康，故就
    工作內容相同之早班及中、晚班勞工，給予不同之工資，應
    屬合理，亦不違反勞基法關於薪資平等原則之規定，則系爭
    夜點費應屬工資之性質，堪可認定。上訴人抗辯系爭夜點費
    之發給，並非勞工工作之對價，且不是經常性之給與云云，
    不足採信。
  (三)上訴人抗辯：上訴人在50年間即訂有「中國石油股份有限公
    司高雄煉油廠夜點費點心費值宿費支給辦法」。40年間亦訂
    有「中國石油股份有限公司高雄港輸油站工員加班及報支誤
    餐費夜點費辦法」。且早在37年間即有發放夜間點心費之相
    關規定，則依歷史源由，足認系爭夜點費係夜間點心費，先
    前係提供牛奶等食物，嗣後因各勞工對食物口味不同，隨由
    各單位比照誤餐費以點心費或夜點費名義改發金錢，足認系
    爭夜點費係上訴人考量輪值中、晚班員工之上、下班時間離
    正常三餐時間較久，為體恤勞工於夜間工作而為福利性、恩
    惠性之給與，並非具有勞務對價性云云。惟查，是否為勞務
    之對價，應以該給付是否為勞務之報償而定，縱之前係以食
    物給付，再改為金錢給付，若為勞務之報償，即屬勞務之對
    價，且若並為經常性給與，即屬工資，系爭夜點費係勞務之
    對價，已於前述，上訴人上開抗辯，自無可採。
  (四)上訴人又辯以：夜點費之發給，如屬勞務之對價，一般均會
    隨作業種類及複雜性、學經歷、技能、勞力度、勞心度、年
    資、職級等不同而有多寡之差異，但不論被上訴人退休前之
    工作單位及薪點如何，每次輪值中班、晚班，均各支領夜點
    費150 元、300 元，足認系爭夜點費係上訴人為體恤勞工於
    夜間工作而為福利性、恩惠性之給與，並非具有勞務對價性
    云云。惟查，工資報酬中某些項目如伙食津貼、交通津貼等
    ，並不因經驗、學歷、技能、勞力度、勞心度、年資、職級
    不同而有差異，均係給予相同數額，即係採取一致性之給付
    。即並非一致性之給付即非屬勞務之對價，上訴人以此抗辯
    稱系爭夜點費僅係福利性、恩惠性之給與，不具勞務對價性
    云云，自無可取。
  (五)上訴人復抗辯：依勞基法第39條前段規定，員工於例假、休
    假日工作者，雇主應加倍發給工資，惟系爭夜點費不加倍發
    給，足見非勞務之對價云云。惟查，工資報酬中項目如伙食
    津貼、交通津貼，被上訴人於例假日、休假日工作時，上訴
    人亦未加倍發給，故尚難以例假日輪班，不加倍發給系爭夜
    點費，即認系爭夜點費不屬於工資。上訴人此部分所辯，亦
    不足採。
  (六)上訴人又抗辯：其就員工之薪給，係採「單一薪資用人費率
    制度」及「工作品評制度」，藉綜合評量其內部不同性質職
    位之工作價值，按其職位列等核發工資，而於辦理評價工作
    時，考量員工之體能及工作環境，其中體能乃包括「心力」
    及「體力」等因素，工作環境部分則包括「工作場所」及「
    危險性」等因素等情，其核發員工職位列等之薪資時，已將
    員工於夜間工作輪班時之心力、體力及危險性等因素評量在
    內，則系爭夜點費純係上訴人單方在工資外所另給與之恩惠
    性給付，顯具福利、勉勵、恩惠之性質，並無勞務對價性云
    云。惟查，系爭夜點費之核發，既係輪值中班、晚班始得領
    取，且其金額不因工作內容或職階而有不同，乃係因環境、
    時間等特殊工作條件而對員工增加給與之給付，本質上即屬
    勞務對價，上訴人以上開事由抗辯系爭夜點費非勞務之對價
    ，委無可取。
  (七)上訴人復抗辯：其並無假藉夜點費之名，規避退休金之給付
    ，自應適用修正前勞基法施行細則第10條第9 款規定，將夜
    點費排除於經常性給與之外，故系爭夜點費並非工資云云。
    惟查，修正前勞基法施行細則第10條第9 款雖將「差旅費、
    差旅津貼、交際費、夜點費及誤餐費等」排除於同法第2條
    第3 款所稱之其他任何名義之經常性給與以外，然該條款規
    定之差旅費及交際費，因屬不確定之事項所支出，故可認並
    非經常性之給與。至於夜點費部分，從該條款所稱之夜點費
    與誤餐費同列，而誤餐費既屬恩惠性及非經常性之給與性質
    ，則夜點費應屬同一性質，亦即該條款所稱之夜點費及誤餐
    費，係指雇主為體恤勞工於夜間工作而給與之夜間點心費，
    或勞工因執行職務延誤正常用餐時間，另外給與之餐費，且
    非經常性者。而系爭夜點費係屬勞工之工作對價，且具經常
    性，已如上述，與該條款所稱之「夜點費」顯不相同。自尚
    難以系爭夜點費與修正前勞基法施行細則第10條第9 款規定
    之「夜點費」係使用同一名稱，遽將系爭夜點費排除於勞基
    法第2 條第3 款所定經常性給與之外。況勞基法施行細則於
    94年6 月14日修正時，已將第10條第9 款有關夜點費及誤餐
    費之規定刪除，則夜點費是否為工資，自應個案認定，非由
    名稱而定其是否為工資。故縱上訴人本無規避給付退休金之
    意，但其援引修正前勞基法施行細則第10條第9 款之規定，
    抗辯系爭夜點費並非經常性之給與，非屬工資云云，自不足
    採。
  (八)上訴人復抗辯上訴人所屬之非輪班人員於夜間加班或值夜間
    安全管理，均可領夜點費，此夜點費依勞委會93年12月17日
    勞動二字第0930062362號函文：「值日（夜）所得係勞工從
    事非勞動契約約定工作之報酬，尚難認定屬工資，得不列入
    平均工資計算」意旨，自非屬工資，足認系爭夜點費非勞務
    之對價云云。惟上開函文意旨係就值日（夜）班，而從事非
    勞動契約約定工作所領得報酬所為說明，則上訴人所屬員工
    如非本件之三班制輪班人員，於夜間加班或值班，若從事非
    勞動契約約定工作，縱上訴人發給夜點費，該夜點費既不具
    勞務對價之性質，自非屬工資。惟本件被上訴人係三班制輪
    班人員，於輪中班、晚班時，所從事工作係勞動契約約定之
    工作，則所領得之系爭夜點費報酬，係勞務之對價甚明，應
    屬工資，二者性質不同，上訴人之抗辯，自無可取。
  (九)上訴人所援引各審級法院民事判決，抗辯法院認定系爭夜點
    費不屬工資云云。惟查，上訴人所引之上開民事判決均非判
    例，為各法院就個案之認定，對本件訴訟並無法律上之拘束
    力，上訴人以此抗辯委無可採。
  (十)綜上，系爭夜點費係被上訴人因工作而獲得之報酬，具勞務
    對價性，且屬上訴人對被上訴人之經常性給與，係勞基法所
    指平均工資，應列入平均工資計算。
七、被上訴人是否應受上訴人與臺灣石油工會所簽定團體協約內
    容拘束？如受拘束，依國營事業管理法之規定，系爭夜點費
    是否非屬工資？
  (一)上訴人抗辯：其與被上訴人所屬之台灣石油工會於55年間起
    簽訂團體協約，依該協約第16條之約定，台灣石油工會會員
    之正常工作報酬，由上訴人按政府規定之標準，每月按期發
    給，而上訴人係屬國營事業，工資自應優先適用國營事業管
    理法之規定，則依該法第14條之規定，自不得將夜點費列入
    平均工資計算云云。惟查，上訴人與台灣石油工會雖分別於
    55年8 月26日、67年12月19日訂立團體協約，依系爭團體協
    約第2 條約定，該協約有效期間為3 年，則系爭團體協約有
    效期間早已屆滿。雖上訴人另抗辯：其與台灣石油工會嗣雖
    未再簽訂團體協約，惟依團體協約法第17條規定：「團體協
    約已屆期滿，新團體協約尚未訂立時，於勞動契約另為約定
    前，原團體協約關於勞動條件之規定仍繼續為該團體協約關
    係人之勞動契約之內容。」，故系爭團體協約之效力可繼續
    延續至今，而被上訴人均屬該工會之會員，自應受系爭團體
    協約之拘束云云。經查，國營事業管理法第14條係規定國營
    事業人員待遇及福利，應由「行政院規定標準」。而按勞基
    法第1 條規定：「為規定勞動條件最低標準，保障勞工權益
    ，加強勞雇關係，促進社會與經濟發展，特制定本法；本法
    未規定者，適用其他法律之規定。雇主與勞工所訂勞動條件
    ，不得低於本法所定之最低標準。」，故縱依上訴人所主張
    之團體協約第16條約定，台灣石油工會會員之正常工作報酬
    ，係由上訴人按「政府規定之標準」，每月按期發放，惟勞
    基法於73年7 月30日公布，同年8 月1 日施行後，上開所謂
    「政府規定之標準」，即應指勞基法規定之標準，此由上訴
    人所引「經濟部所屬事業人員退休、撫恤及資遣辦法」第3
    條後段規定：「平均工資依勞動基準法有關規定辦理」自明
    。而上訴人雖抗辯依「經濟部所屬事業人員退休、撫恤及資
    遣辦法」之作業手冊規定，夜點費非屬得列入平均工資計算
    之項目云云。惟系爭夜點費具有「勞務對價性」及「經常性
    給與」之性質，應屬工資，及上訴人援引修正前勞基法施行
    細則第10條第9 款規定，抗辯夜點費非屬經常性之給與云云
    ，並非可採，均已詳如上述，則縱依國營事業管理法第14條
    之規定，抗辯系爭夜點費不得列入工資計算云云，亦非可取
    。
  (二)又縱認上訴人抗辯被上訴人仍應受系爭團體協約之拘束等情
    為真，惟系爭團體協約法第17條係規定，在新團體協約訂立
    前，原團體協約關於「勞動條件」之規定仍繼續有效，如前
    所述。而本件系爭夜點費，上訴人已給付被上訴人，僅系爭
    夜點費之性質是否為「勞務之對價」及「經常性給與」是否
    即工資，兩造有爭議，此非「勞動條件」之規定之情事，故
    被上訴人援引其與台灣石油工會前所訂立之系爭團體協約第
    16 條 、國營事業管理法之規定，主張不得將系爭夜點費列
    為平均工資計算云云，顯非可採。
八、綜上所述，被上訴人領得之退休金分別短少如附表第三欄所
    示之金額。從而，被上訴人依勞基法第55條第1 項之規定，
    請求上訴人分別如數給付如附表第三欄所示之金額，及依勞
    基法施行細則第29條第1 項之規定，雇主應給付勞工之退休
    金應自退休日起30日內為給付，而請求如附表第四欄所示利
    息起算日起，至清償日止，按週年利率百分之5 計算之遲延
    利息，為有理由，應予准許。原審判命上訴人如數給付，於
    法並無違誤。上訴意旨指摘原判決不當，求予廢棄改判，為
    無理由，應予駁回。
九、據上論結，本件上訴為無理由，依民事訴訟法第449 條第1
    項、第78條，判決如主文。
中　　華　　民　　國　　96　　年　　4 　　月　　18　日
                            勞工法庭
                                審判長法官  張國彬
                                法      官  吳登輝
                                法      官  簡色嬌
以上正本證明與原本無異。
本件不得上訴。
中　　華　　民　　國　　96　　年　　4 　　月　　18　日
                                書  記  官  黃一秋
附表：
┌────┬──────┬─────┬──────┐
│  一    │     二     │    三    │     四     │
├────┼──────┼─────┼──────┤
│被上訴人│退 休 日 期 │退休金差額│ 利息起算日 │
│姓名    │            │（新臺幣）│            │
├────┼──────┼─────┼──────┤
│辛○○  │93年2 月1 日│ 156,931元│93年3 月3 日│
├────┼──────┼─────┼──────┤
│戊○○  │94年10月1 日│ 151,738元│94年11月1 日│
├────┼──────┼─────┼──────┤
│乙○○  │95年2 月1 日│ 123,538元│95年3 月3 日│
├────┼──────┼─────┼──────┤
│己○○  │90年12月31日│ 134,850元│91年1 月31日│
├────┼──────┼─────┼──────┤
│丙○○  │91年9 月30日│  65,875元│91年10月31日│
├────┼──────┼─────┼──────┤
│賴建卿  │95年6 月1 日│ 150,900元│95年7 月2 日│
├────┼──────┼─────┼──────┤
│丁○○  │90年9 月30日│  58,750元│90年10月31日│
├────┼──────┼─────┼──────┤
│子○○  │91年6 月30日│  88,200元│91年7 月31日│
├────┼──────┼─────┼──────┤
│甲○○  │91年6 月30日│  73,950元│91年7 月31日│
├────┼──────┼─────┼──────┤
│癸○○  │91年9 月30日│  78,750元│91年10月31日│
├────┼──────┼─────┼──────┤
│庚○○○│95年2 月1 日│ 153,000元│95年3 月4 日│
├────┼──────┼─────┼──────┤
│壬○○  │95年1 月1 日│ 151,250元│95年2 月1 日│
└────┴──────┴─────┴──────┘
